【裁判字號】    96,建,10
【裁判日期】    980220
【裁判案由】    給付工程款
【裁判全文】
臺灣臺南地方法院民事判決                96年度建字第10號
原      告  董德英即佐邦企業行
訴訟代理人  劉豐州律師
            陳韋利律師
被      告  亦慶營造有限公司
法定代理人  甲○○
訴訟代理人  林金宗律師
            王正宏律師
上列當事人間請求給付工程款事件，經本院於民國98年2月6日言
詞辯論終結，判決如下：
    主  文
原告之訴及假執行之聲請均駁回。
訴訟費用新臺幣壹拾肆萬玖仟陸佰陸拾貳元由原告負擔。
    事實及理由
一、按訴狀送達後，原告不得將原訴變更或追加他訴，但擴張或
    減縮應受判決事項之聲明者，不在此限，民事訴訟法第 255
    條第1項第3款定有明文。查本件原告原聲請對被告發支付命
    令，請求被告給付原告新臺幣（下同）13,190,943元及自支
    付命令送達之日起至清償日止，按週年利率 5％計算之利息
    。因被告於法定期間內聲明異議，依民事訴訟法第519條第1
    項之規定，乃以原告支付命令之聲請視為起訴。嗣於訴訟程
    序進行中，原告初將其應受判決事項之聲明擴張為：被告應
    給付原告15,341,179元及原告所提出之民事準備書（一）狀
    繕本送達翌日起至清償日止，按週年利率 5％計算之利息【
    見本院卷第12頁】，嗣後減縮為：被告應給付原告15,100,9
    81元及自支付命令送達翌日起至清償日止，按週年利率 5％
    計算之利息【見原告97年 3月28日言詞辯論意旨狀，本院卷
    第 311頁】；其後又再度將其訴之聲明減縮為：被告應給付
    原告14,995,981元及自支付命令送達翌日起至清償日止，按
    週年利率5％計算之利息【見原告97年5月15日民事爭點整理
    狀，本院卷第 324頁】，經核原告所為應受判決事項之聲明
    之擴張、減縮，均與前揭規定相符，應予准許。
二、原告起訴主張：
  (一)被告亦慶營造有限公司因承建臺南市政府之臺南市和順寮農
    場區段徵收公共工程（下稱系爭公共工程），將其中之植栽
    工程（以下簡稱系爭植栽工程）交由原告承攬施作，雙方因
    此於民國90年11月 5日就系爭植栽工程簽訂工程合約書，約
    定工程總價為新臺幣（下同）34,000,000 元，付款時外加5
    ％之營業稅，每期工程款之請領均須檢附被告及其業主臺南
    市政府驗收合格單據向被告請款，並於業主即臺南市政府放
    款予被告後之 3日內領款，有兩造簽訂之工程合約書在卷可
    稽。惟被告於陸續支付各期工程款總計15,218,113元（未稅
    ）後，及要求以後各期工程款須待業主臺南市政府最後驗收
    完成並給付工程尾款時始支付，原告無法，乃勉予同意。
  (二)原告於92年底已將系爭植栽工程施作完畢，並於93年初與被
    告及訴外人興生景觀開發有限公司（下稱興生公司）達成三
    方協議，由興生公司為原告接續處理後續枯死植栽補植及保
    固事宜，並由被告直接將款項給付興生公司。查訴外人丁○○曾於94年間就興生公司接續處理系爭工程後續枯死植栽補
    植及保固事宜之費用，以電話詢問興生公司負責人戊○○，
    戊○○於電話中表明補植栽及保固之費用為 440餘萬元，此
    有原告提出之錄音光碟及譯文可資為證，且證人丁○○、戊○○ 2人亦到庭證稱確有上述對話；另證人乙○○證稱曾詢
    問戊○○補植栽之工程款，戊○○亦告知大約 440萬元等語
    ，由以上事證足見，訴外人興生公司為原告接續處理後續枯
    死植栽補植及保固事宜之費用確為 440餘萬元。基於計算方
    便，原告願意讓步，以450萬元計算。
  (三)查系爭總工程款為3,400萬元，而被告亦承認僅支付原告15,
    218,113 元（未稅），此再扣除被告承諾將直接給付興生公
    司（係為原告處理後續枯死植栽補植及保固事宜）之 450萬
    元，則被告自應將剩餘工程款14,281,887元（計算式：34,0
    00,000－15,218,113－4,500,000＝14,281,887）加計5％營
    業稅714,094元，合計為14,995,981元（計算式：14,281,88
    7＋14,281,8875％＝14,995,981，元以下四捨五入）給付
    被告。退一部言，若認定93年 2月底協調會之性質係被告另
    行發包予戊○○負責後續枯死植栽補植及保固事宜，則被告
    應將合約總工程款34,000,000元扣除已支付予原告之15,218
    ,113 元及93年2月底由被告職員劉山霖、戊○○之受顧人林
    銀隆、第三人陳為騰所會同清點之枯死植栽之合約總價6,48
    1,498元扣除後之剩餘款項12,300,389元加計5％營業稅615,
    019元，共計12,915,408元給付予原告。
  (四)對於被告抗辯之陳述：
    1.原告業已完成系爭植栽工程合約所約定之植栽工作：
      (1)依卷附「臺南市和順寮農場區段徵收公共工程」監工日
        誌所示，系爭植栽工程進度於92年10月6日即達100％，
        嗣後原告除於92年10月28日補植96株馭骨丹外，皆係進
        行全區植栽澆水維護，直到93年 2月19日始開始挖除枯
        死植栽並補植新植栽。上開記錄與證人丙○○、吳明家
        之證詞符合若節，是原告於92年底已將系爭植栽工程施
        作完畢。
      (2)依臺灣高等法院臺南分院94年度訴字第 7號民事事件言
        詞辯論筆錄所載證人劉山霖之證詞，渠證稱：「我是在
        亦慶營造公司服務」、「植栽工程枯死數量清點表是我
        製作的，也是由我清點的」、「內容實在，是因為要確
        定枯死的數量後再補種」、「枯死樹木是由戊○○補種
        ，那時是要確定補種的數量，才請他們師傅林銀隆會同
        簽收等語，以及「植栽工程枯死數量清點表」上記載清
        點日期為93年 2月23日、24日，並有劉山霖、林銀隆、
        陳為騰之簽名，且枯死植栽如證人丙○○所言，均有編
        號，足見原告確於92年底已將系爭植栽工程施作完畢。
      (3)又依據被告與業主臺南市政府簽訂之系爭公共工程合約
        第 3條之約定，該公共工程得以分期辦理估驗，此有臺
        南市政府97年10月28日南市工土字第 09731125330號函
        及該函檢附之合約書可稽。再者，由系爭植栽工程合約
        第 5條付款辦法約定：系爭植栽工程之截帳日期、請款
        日期均配合被告、「驗收合格標準均以被告業主即臺南
        市政府認定為標準，原告請款需附帶被告及被告業主臺
        南市政府驗收合格單據」，明顯可知，被告欲於何時向
        臺南市政府申請辦理估驗以及申請估驗之內容，皆屬被
        告片面決定之事項，原告並無任何置喙之餘地。故不能
        以被告於93年1月3日向臺南市政府申請辦理第76期估驗
        時尚有未完成估驗數量，即主張原告於92年底、93年初
        時尚未施作完畢。
    2.被告辯稱因原告無力完成系爭植栽工程，兩造已終止系爭
      植栽合約，並無理由：
      (1)原告否認被告有向原告表示終止系爭植栽工程合約，此
        應由被告舉證。
      (2)被告所指系爭工程合約後附之「工程承攬放棄書」，乃
        系爭合約之附件，為系爭合約第5條第8項之補充規定，
        亦即僅就保留款部分為特約。又被告於93年 2月底左右
        ，就系爭植栽工程後續枯死部分補植及保固事宜，邀集
        原告、訴外人戊○○、乙○○召開協調會，徵詢原告是
        否同意由戊○○接續處理後續枯死部分補植及保固事實
        ，並由原告與戊○○議價，可見，被告並未依上開規定
        片面終止系爭植栽工程合約。否則，倘被告已以原告無
        力施作為由，終止系爭植栽工程合約，為何還需邀請原
        告與戊○○面對面協調枯死部分補植事宜？為何還需由
        戊○○與原告議價？且事後訴外人丁○○於電話中向戊○○質疑為何費用會由300多萬增加為440餘萬元時，戊○○於電話中表示：「現在詳細點植栽死的太多了」、
        「當時在場有陳老師還有你們那誰那也有一堆人都有簽
        名的…因為這沒簽名我不敢做啊！要不然最後你們說沒
        有那我怎麼辦」等語，顯見戊○○經營之興生公司確係
        代原告施作無誤。
      (3)有關被告於93年 2月底就系爭植栽工程後續枯死補植及
        保固事宜，邀集原告、訴外人戊○○、乙○○召開協調
        會，徵詢原告是否同意由戊○○接續處理後續枯死補植
        及保固事宜，以及由原告與戊○○議價之經過，有證人
        乙○○、丁○○之證詞為證，且被告公司劉山霖及興生
        公司人員林銀隆果然於93年 2月23日、24日會同清點枯
        死植栽數量，可見原告確於93年初與被告及訴外人興生
        公司達成三方協議，由興生公司為原告接續處理後續枯
        死植栽補植及保固事宜。
    3.有關被告抗辯兩造已辦理結算完畢部分：
      (1)被告所提系爭工程合約第19頁之「植栽結算明細表」，
        乃被告臨訟後，始片面依據其先前估算予原告之金額製
        作再黏貼於系爭合約之上，兩造確實並未結算，此由上
        開「結算明細表」係浮貼於合約之中，其上並無雙方之
        簽名、用印或蓋騎縫，且原告所持有之合約原本「加減
        帳即結算紀錄」欄下方仍屬空白，並無所謂「結算明細
        表」，即可得知。是被告辯稱兩造已就系爭工程結算，
        結算金額為15,218,113元云云，顯有不實。
      (2)原告因系爭植栽工程澆水需要，於92年 4月23日向臺灣
        省自來水公司第六區管理處申請用水，而由上開單位於
        92年5月8日前往工地現場完成裝表作業，此有用水設備
        工程申請書及用水設備啟用暨各種異動申請表可稽。此
        外，原告為施作系爭工程，於92年10月 3日尚請盛觀設
        計工程有限公司就噴植草莖（即系爭合約中之超矮性百
        慕達草）報價，此亦有盛觀公司之估價單可稽。且證人
        丙○○、吳明家均到庭證稱其等於92年底至93年初間，
        已依設計圖面將系爭植栽工程之植栽全部種植完畢並進
        行全區澆水。由此可見，被告主張其與原告早已辦理結
        算，並於92年 2月10日即將所謂原告未完成部分重新發
        包予訴外人興生公司云云，明顯不實。
      (3)另據訴外人劉山霖於另案證稱：因原告沒有處理枯死部
        分，被告要發包給戊○○，故其始於93年 2月間以被告
        公司職員身分，會同興生公司指派之職員林銀隆至工地
        現場確定枯死的植栽數量以再補種，此有臺灣高等法院
        臺南分院94年度訴字第 7號侵權行為損害賠償事件94年
        12月13日言詞辯論筆錄及訴外人劉山霖、林錫隆、陳為
        騰於93年 2月23日、24日共同具名確認之「植栽工程枯
        死數量清點表」可稽。由上開訴外人劉山霖於另案之證
        詞、「植栽工程枯死數量清點表」係製作於93年 2月23
        日、24日，以及上開清點表上之植栽皆已編號，可見訴
        外人興生公司確係於原告已就系爭工程施作完畢後，始
        進場補植枯死部分。被告主張其與原告早已辦理結算，
        並於92年2月10日將所謂原告未完成部分重新發包予訴
        外人興生公司云云，顯屬不實。
      (3)再者，經統計被告所提出之「植栽結算明細表」及興生
        公司合約所列工程項目之數量，有關甲式防風柱、乙式
        防風柱、超矮性百慕達草部分，竟有既未經被告結算給
        原告，亦未再經被告發包給興生公司之情事，而馭骨丹
        等16種植栽，則有被告結算給原告之數量加計興生公司
        合約之數量，遠遠超過原告合約數量此等嚴重不合常情
        之情況，由此可見被告主張其已與原告公司結算，並將
        所謂原告尚未完成之部分重新發包予興生公司云云，皆
        屬事後編造，絕非事實。且本件系爭植栽工程之工程款
        僅34,000,000元，被告實無支付原告15,218,113元後，
        另外再支付39,685,000元予興生公司之理。
      (5)證人戊○○業已到庭證述其係於93年間才補植枯死植栽
        ，興生公司與被告間之合約日期92年 2月10日並不正確
        。另所謂被告給付興生公司之工程款支票3紙合計39,68
        5,000元，又分別於94年4月21日提示30,317,560元之支
        票1張、94年4月25日提示面額合計9,367,440元之支票2
        張後，於同日立即將全部款項轉匯予訴外人周明興（此
        即戊○○與丁○○電話通話中所謂之『周董』），此亦
        為戊○○所承認，復有日盛國際商業銀行股份有限公司
        97年1月15日日銀字第0972W00003490號函所附提款單及
        轉帳傳票可稽，而戊○○又無法明確交代為何將所謂被
        告與興生公司間之工程款全數匯予周明興。再者，被告
        與興生公司間之合約明定保固期間3年，保固金按月支
        付，惟被告竟於保固其滿之前即將所有款項付清；況戊○○又向證人乙○○、丁○○表示，其為原告接續處理
        後續枯死植栽補植及保固事宜之費用為440餘萬元，凡
        此種種嚴重不合情理之處，已足證被告主張其與原告早
        已辦理結算，並於92年2月10日以39,685,000元之代價
        將所謂原告未完成部分重新發包予訴外人興生公司云云
        ，嚴重與事實不符。
      (6)事實上，訴外人黃義明於證人丁○○以電話向興生公司
        負責人戊○○求證，興生公司為原告接續處理後續枯死
        植栽補植及保固事宜費用之同一天，亦曾以電話向戊○○求證，經戊○○於電話中透露：「有關興生公司與被
        告間之發票，其向被告收取 8％之費用」，此徵以興生
        公司於提示被告所交付之支票 3張共39,685,000元後，
        均於同日立即轉匯予周明興，可見被告與興生公司間所
        訂合約及付款均另有隱情。被告主張其與原告早已辦理
        結算，並於92年2月10日以 39,685,000元之代價將所謂
        原告未完成部分重新發包予訴外人興生公司云云，與事
        實嚴重不符。
      (7)被告除不實抗辯於92年 2月10日以前已與原告辦理結算
        外，尚曾於行政執行案件不實抗辯「於92年 5月間已與
        原告解除合約並辦理結算完竣云云」，此有原告於閱覽
        法務部行政執行署臺南行政執行處92年度營所稅執特字
        第90326號案件卷宗時所發現被告93年5月27日93亦管字
        第 01089號函可資為證。惟事實上，原告與訴外人戊○○於93年 2月底左右尚在被告主持下協調由戊○○接續
        處理後續枯死植栽補植及保固事宜，已如前述，可見，
        被告所謂兩造於92年 5月間即已結算完竣云云，與事實
        不符。何況，依被告所提出之被告第76期（93年1月3日
        ）向臺南市政府請求估驗計價表所示，至當期為止，植
        栽工程累計估驗金額已達21,535,731元，而當時被告職
        員劉山霖與接手施作之戊○○（興生公司）之受僱人林
        銀隆尚未進行枯死植栽之清點，該等估驗完成部分乃原
        告所完成之範圍，原告又怎可能於92年5月間以15,218,
        113 元與被告完成結算，是被告之抗辯顯與事實不符，
        不足採信。
      (8)被告雖否認原告所提出「植栽工程枯死數量清點表」之
        真正，然依訴外人劉山霖於臺灣高等法院臺南分院94年
        度訴字第 7號民事事件中所為之前開證詞，以及證人戊○○於鈞院審理中證稱：「（問：是否認識林銀隆、劉
        山霖、陳為騰？）林銀隆是我的工人、劉山霖是被告公
        司的人，陳為騰是不是陳老師？」、「（問：進場施工
        前，上述三人有無進場清點枯死樹木？）有」等語，以
        及戊○○於電話中向丁○○表示：「現在詳細點植栽死
        的太多了」、「當時在場有陳老師還有你們那誰那也有
        一堆人都有簽名的…因為這沒簽名我不敢做啊！要不然
        最後你們說沒有那我怎麼辦」等語，足見系爭「植栽工
        程枯死數量清點表」應屬真正。又系爭「植栽工程枯死
        數量清點表」既係被告職員劉山霖所製作，且為確認戊○○工作範圍之基礎，其原本自在被告處，被告要求原
        告提出，實無理由。
    4.被告之時效抗辯並無理由：
      (1)依兩造所簽系爭植栽工程合約第 5條第2項、第5項之約
        定，原告必須於被告向臺南市政府請求估驗通過並通知
        原告後，始得以臺南市政府估驗通過之證明向被告請款
        。查本件被告自從其向市政府請求辦理第75期估驗（92
        年 8月11日）後，即未再通知原告其向臺南市政府請求
        估驗計價之情形，是原告無法依上開合約之約定向被告
        請款。依此而言，消滅時效應自原告知悉系爭工程經市
        政府全部驗收合格通過時使行起算。
      (2)另一方面，不論本件情形是如原告所主張，戊○○係代
        原告處理後續枯死植栽補植及保固事宜，或如被告所辯
        ，被告係另行發包予戊○○負責後續枯死植栽補植及保
        固事宜，被告既從未通知原告枯死植栽清點結果以及其
        就清點結果就係以多少金額發包予戊○○，並與原告辦
        理結算，依此而言，消滅時效最早亦應自原告知悉系爭
        工程最後確經市政府全部驗收合格通過時始行起算。置
        於兩造簽約時原告所預立之工程承攬放棄書固有所謂「
        發現材料缺乏或無法達到施工標準時，應遵照工地人員
        指示即刻更換，倘無法改善達到水準，本公司視為不能
        勝任，另覓包商施工，其所保留款，無條件放棄充作補
        償之用」等語，然其乃針對「保留款」而規定，亦未免
        除兩造應辦理結算之程序，附此敘明。
  (五)並聲明：求為判決被告應給付原告14,995,981元及自支付命
    令送達翌日起至清償日止，按週年利率 5％計算之利息，並
    願以現金或銀行可轉讓定期存單供擔保，請准宣告假執行。
三、被告則以：
  (一)原告因施作不良，不僅有許多樹種未施作、施作不完全，對
    枯死之數目亦未加以補植，已無力繼續施作，故被告依原告
    所立之工程承攬放棄書辦理結算，另覓包商施工。雙方結算
    原告已施作之金額為15,218,112元（未稅），原告亦已開立
    發票請款完畢。且兩造結算之金額業經原告於兩造所簽工程
    合約書第19頁加減帳及結算紀錄欄下方用印，原告若非已與
    被告進行結算，焉有可能在結算欄位上蓋用公司大小章，且
    原告亦不否認其所施作之工程金額僅15,218,113元，與兩造
    契約書所記載之結算明細金額相符合，足證被告所言屬實。
  (二)由於原告無力完成本件系爭植栽工程，被告依工程承攬拋棄
    書另尋廠商即訴外人興生公司（負責人戊○○），就未完成
    部分繼續施作，雙方並簽立合約，合約金額為39,685,000元
    。此部分被告已依約進行估驗計價並給付完畢。
  (三)原告於準備書狀稱被告有依兩造工程合約書第5條第8項為其
    代雇工訴外人戊○○進行施作並且支付 3,792,036元，應屬
    誤會。蓋被告係直接與訴外人興生公司簽立承攬合約，並非
    代雇工。由原告亦知悉其未完成之工程係由第三人戊○○擔
    任負責人之廠商所承接施作，顯見其對本身因結算後已無施
    作權利，並無爭議，是原告之主張無理由。
  (四)原告雖主張：其所持有之系爭合約契約書原本，其上並無結
    算明細表，又原告曾於92年 4月23日向臺灣省自來水公司第
    六區管理處申請用水，而由上開單位於92年5月8日前往工地
    現場完成裝表作業；且原告為施作系爭工程，於92年10月 3
    日委請盛觀設計工程有限公司就噴植草莖報價；而訴外人劉
    山霖於另案證稱：因原告沒有處理枯死部分，被告要發包給
    戊○○，故其於93年 2月間以被告公司職員身分，會同興生
    公司指派之職員林銀隆至工地現場確定枯死的植栽數量以再
    補種；而統計被告所提出之「植栽結算明細表」及興生公司
    合約所列工程項目之數量，有關甲式防風柱、乙式防風柱、
    超矮性百慕達草部分，竟有既未經被告結算給原告，亦未再
    經被告發包給興生公司之情事，而馭骨丹等16種植栽，則有
    被告結算給原告之數量加計興生公司合約之數量，遠遠超過
    原告合約數量此等嚴重不合常情之情況云云，並提出原告所
    持有之系爭合約原本、用水設備工程申請書、臺灣省自來水
    公司第六區管理處用水設備啟用暨各種異動申請表、盛觀設
    計工程有限公司估價單、臺灣高等法院臺南分院94年度訴字
    第 7號民事事件94年12月13日言詞辯論筆錄、植栽工程枯死
    數量清點表，以及工程數量比較表（即原證2號至原證7號）
    、為證。惟查：
    1.不論原告所持契約書原本上有無結算明細表，均不能推翻
      被告所持契約書原本上有結算明細表之記載。
    2.關於用水設備異動申請表，其原因可能是因為原告僅是本
      件工程之投資股東黃義明之借牌公司，而黃義明有參與本
      件工程之施作，在施作過程中需要請領用水而以原告公司
      名義辦理，不足為奇。否則焉有兩造植栽合約早於90年間
      即已簽立，而原告卻遲至92年5月7日才開始「啟用」用水
      之理。
    3.另原告所提出之盛觀設計工程有限公司估價單，被告否認
      其真正，且該份估價單僅為報價，不具任何意義。
    4.另原告所提出之臺灣高等法院臺南分院94年度訴字第 7號
      言詞辯論筆錄、植栽工程枯死數量清點表，均為節本，無
      從觀其全貌，被告無從表示意見。
    5.原告所提出之工程數量比較表，其表內編號 9至14之項目
      ，屬兩造結算時，原告均未種植者，故被告乃以原與被告
      間之該樹種之合約數量，與興生公司簽訂合約，由此可見
      原告確實未完成系爭植栽工程，而係由第三人接手完成。
      又因原告植栽施作品質甚差，於兩造結算後，又有相當數
      量之植栽枯死，故原告又重新依照工地現場植栽情形，發
      包予興生公司承作，其植栽數量係因應現場實際狀況來考
      量。是以，原告針對少數幾個特定樹種，將兩造結算之數
      量與被告發包予興生公司之數量合計或比較，並不適當。
      進一步言，正由於被告所提出之結算書與發包予興生公司
      之植栽數量，除原告完全沒有施作之樹種外，大多會略多
      於原告公司之該樹種合約數量，益見被告所提出之結算數
      量明細表與興生公司之契約書為真正，而非臨訟編造。否
      則，除非被告數學極差，焉有不知拼湊數字，使之相符之
      理。
  (五)本件原告主張其所承攬之植栽工程業已將全部樹木種植完畢
    ，並據此主張得請求工程款云云，惟查：
    1.有關原告主張其已將全部樹木種植完成乙節，被告否認。
      且倘果如原告所稱：其已種植完畢即可主張請領工程款，
      則兩造既不爭執工程合約總金額為 3,400萬元，原告為何
      僅能請款 1,521萬餘元？顯見於植栽工程中，因種植之樹
      木不一定能夠存活，故並非栽種完成即屬完成工作。又植
      栽工程必須考量樹種特性，同時必須針對土壤是否適合該
      樹種生長進行必要之處理。原告僅係本件和順寮工程投資
      股東黃義明所借用之行號，除植栽工程外，另承攬土方工
      程、級配工程，原告並非專業的植栽公司，故導致大量植
      栽死亡。誠如證人乙○○證稱：植栽工程驗收前必須保證
      樹木存活。換言之，倘若樹木枯死而無法補植或無力補植
      ，即無法進行驗收。是原告所謂「種植完畢」，就兩造所
      簽系爭合約而言，並無意義。
    2.依兩造所簽系爭合約第5條第5點之約定，原告必須經業主
      驗收合格方可計價請款。而依證人乙○○於鈞院96年11月
      22日庭期所證情節：「因為我要向原告公司請款時，原告
      公司跟我說他無法向被告公司請款，是因為被告公司沒有
      給付工程款，說因為驗收沒有通過，因為有植栽死亡」，
      足證植栽工程必須經驗收始能稱完成工作，而原告根本未
      能完成工作，自不能主張給付工程款。
    3.又原告雖聲請傳訊證人丙○○、吳明加、乙○○、丁○○
      等人，欲證明其業已種植完畢云云。惟證人丙○○雖證稱
      工資係向會計請領，然其不知會計姓名，顯有疑問。又證
      人丙○○證稱其確認系爭工程業已種植完畢，然又證稱：
      未曾簽收任何文件，所證情節矛盾。且證人丙○○證稱其
      負責澆水，離職後由吳明加負責澆水，然證人吳明家證稱
      伊與丙○○約同時離開等語，兩人證詞顯然相左。又證人
      乙○○證稱其與原告公司人員聯絡時，均係聯絡證人丁○○，然證人丁○○卻證稱未曾與證人乙○○通過電話，兩
      人證詞顯然矛盾，且證人丁○○證稱伊係從事美容工作與
      餐飲業，與原告僅為朋友關係，然竟能幫助原告處理植栽
      爭議問題，甚至參與協調會云云，顯與經驗法則相違。又
      上開證人之證詞雖有不實，但由伊等所為證詞，大致可見
      下列事實：
      (1)原告所栽種之植栽，確實有為數不少之樹木死亡。
      (2)原告無力繼續施作後續補植之工作。
      (3)原告積欠乙○○之樹種貨款無力清償。
      (4)原告之植栽工程未經驗收。
      (5)證人等所稱之兩造找戊○○及乙○○協商，並未達成協
        議，亦未簽約。
  (六)本件原告係無力繼續施作，而非施作瑕疵，自不得主張系爭
    合約第5條第8點有關代僱工約款之約定，被告亦無謂原告代
    為僱工處理施工不良之意思與作為：
    1.查兩造所簽系爭合約第5條第8項雖有約定：「本工程如因
      乙方施工不良或無法符合甲方要求，而由甲方僱工代為處
      理者，應扣除實際工款外，另加僱工款總額10％權充甲方
      管理費，而上述兩項金額應由乙方工程款中扣回，故乙方
      開立與甲方之發票金額中，應包含此兩項金額」。然此係
      於契約當事人不變更之情形下，甲方針對乙方之施作瑕疵
      可以另僱工施作，但乙方還是要開立該僱工費用之發票來
      請款，且乙方還是要完成整個驗收及保固之程序與契約義
      務。且上開約款係指乙方（即原告）仍有能力繼續施作，
      僅因部分工項有「施工瑕疵」，故賦予甲方（即被告）有
      自行僱工改善之介入權。惟性質上屬於「點」的介入，而
      非全面性介入，施工主體仍為乙方。本件係因原告無力支
      付廠商貨款，資金陷入困境，亦無力進行補植與養護工作
      ，其員工更全面撤離工地，連驗收程序亦未參與，故原告
      係屬於全面性無法接續植栽工程之情形，並非僅為「點」
      之施工瑕疵。此與兩造所簽系爭工程合約第5條第8點施工
      瑕疵處理之規範意旨迥異，原告援引該點為主張，自無理
      由。
    2.又兩造所簽系爭工程合約第5條第8點，係就「付款辦法」
      為約定，亦即，第5條第8點僅在處理若有代僱工之情形者
      ，應如何辦理代僱工扣款之問題，並非賦予原告得在無法
      繼續施作工程、一走了之，而必須由被告另覓包商負責後
      階段全部工程之情形下，仍可主張被告一定是為其「僱工
      」代為處理。是原告援引系爭合約第5條第8點之約定為其
      請求之依據，顯然過於牽強。
  (七)因原告無力繼續施作，被告依照工程承攬放棄書與系爭工程
    合約第15條之約定，當得收回工程另覓包商施作：
    1.依兩造所簽系爭工程合約後負原告用印切結之「承攬放棄
      書」所載：「具切結人茲在貴公司承包植栽工程，保證負
      責按照規定出料與達到材料標準，倘若在出料期間，發現
      材料缺乏或無法達到施工標準時，應遵照工地人員指示即
      刻更換，倘無法改善達到水準，本公司視為不能勝任，另
      覓包商施工，其所保留款，無條件放棄充作補償之用，並
      負責所有損失賠償」。本件原告無力給付樹苗廠商貨款、
      無力更換補植樹木、更無力繼續養護樹木，乃不爭執之客
      觀事實，故其「不能勝任」本件植栽工程之情形，甚為明
      顯。是被告當得依承攬拋棄書之記載而為「另覓包商施工
      」之處理。其所保留款，無條件放棄充作補償之用，而不
      得請求。
    2.又系爭合約第15條約定契約解除（終止）之情形，即已方
      若有轉包、施工進度遲緩難以如期完工者、施工管理能力
      不足、不按期發放工資或薪資導致影響工作進度等情形，
      甲方即被告得不經限期通告逕行解除（終止）其承攬契約
      而將該工程收回自理，乙方即原告不得異議。本件原告無
      力給付樹苗廠商貨款，亦無力更換補植樹木或養護樹木，
      導致驗收未能通過，被告當時即判斷難以期待原告如期完
      工，故乃依系爭工程合約第15條第2點及第5點之規定，不
      經催告即解除（終止）與原告間之承攬契約，將工程收回
      自理，並將後續之植栽工程包含補植、養護、驗收及保固
      等均另行發包處理。
    3.由以下事證，可證被告並非代原告僱工施作，原告之主張
      無理由：
      (1)原告並未與被告進行系爭工程之驗收程序。
      (2)原告未曾以承攬人之身分進行驗收程序後之保固義務。
      (3)原告未曾對被告就其所主張之代僱工費用，依合約規定
        開立發票或進行後續之請款行為，迄今已有數年之久。
      (4)依原告所傳證人表示，渠等均於第三人進場補植時撤離
        工地。此有原告傳訊之證人吳明家證稱：「我和丙○○
        約是同時離開的，因為我們有聽說有人要進來承攬枯死
        部分」，可資為證。
      (5)原告是因資金不足，積欠廠商樹款無力清償，當然無力
        進行後續的植栽補植，顯然原告當時已是無施作能力，
        與施作品質欠缺不同。
      (6)被告另與第三人興生公司就後續未完成之工程進行簽約
        並且已經付清全部契約價款。
  (八)依系爭工程合約第 5條第10點之約定：「乙方按本合約規定
    向甲方請款時，未能檢同發票、完稅證明及有關憑證，恕難
    辦理請款」，且同條第11點約定：「發票日期需為當月份或
    本月份10日前收受之前月份發票，否則本公司拒收」，又第
    6條第1點約定：「乙方領款時，需開立與本工程該期計價金
    額相同之金額發票，且發票品名需與承攬工程明細表之工程
    項目相同，不可開立與本工程無關之任何發票，否則甲方得
    拒絕放款」，足證，原告有提出發票等憑證請款之義務。又
    依南區國稅局臺南市分局97年 2月19日函文所示，原告已在
    95年6月7日申請營業註銷登記在案，是原告顯已無法檢同發
    票向被告辦理請款，且原告自93年迄今長達 4年時間，均未
    曾開立植栽項目之發票前來請款，故其請求被告給付工程款
    ，與系爭合約之約定不符。原告明知已無法開立發票，被告
    亦甚清楚，因此兩造終止契約進行結算後，由興生公司進場
    施作，也是解決當時原告已無法營業之方法，執此，亦足證
    兩造契約已終止。
  (九)本件系爭植栽工程業經業主於第75期至77期估驗計價：
    1.其中：
      (1)第75期於92年8月11日估驗，當期完成1,519,883元，累
        計14,759,030元。
      (2)第76期於93年1月3日估驗，當期完成 6,776,701元，累
        計21,535,731元，而當其之植栽工程中，植栽瑪瑙株、
        植栽野牡丹、植栽小葉木犀、植栽蘭嶼海桐、植栽線業
        美人蕉、植栽超矮性百慕達草等項迄93年1月3日止，仍
        然完全沒有施作數量。
      (3)第77期於93年6月9日估驗，當期完成 1,051,585元，累
        計22,587,316元。
    2.由上開估驗明細資料可知，原告於93年1、2月間，並未如
      期所主張業已完成全部植栽之種植，反之，尚有許多植栽
      均未完全進行種植，顯見原告並未完成本件工程。
    3.再者，姑不論原告僅係本件工程合夥股東之一之黃義明所
      借用之行號，其當無權直接向被告請款；依93年1月3日第
      76期估驗明細，植栽工程部分業經臺南市政府估驗計價金
      額累計達21,535,731元，被告原本應給付原告 9成之工程
      款即19,382,158元，但因當時臺南市政府估驗後並未立即
      撥款，加上原告當時已無力施作，積欠廠商貨款，對於被
      告要求立刻補植枯死樹種之通知亦無力達成，故被告不得
      不終止本件承攬合約，收回自辦，此從原告於93年年初即
      全面撤出工地現場，可見一班。由於被告要終止合約，原
      告亦無任何反對意見，被告考量並核算原告所栽種之樹種
      品質不良，死亡率甚高，後續養護及補植所需成本亦高，
      加上另行發包所需額外支出較高之費用，以及原告依約尚
      須於驗收後保固「保活」三年，相關費用應從原告可得請
      領之工程款中扣除，故以15,218,113元與原告達成結算，
      結算後原告對此均無異議。
    4.進一步言，植栽養護補植之工作，既然必須「保活」，則
      其所花費之成本必然不同於一般硬體建設之保固工作，參
      諸被告與訴外人興生公司所簽訂之合約約定，植栽養護費
      用每個月之單價為450,000元（工地現場唯一面積達200公
      頃以上之遼闊地區，僅僅油料、水車、人力之支出即甚為
      驚人），折算保固期間36個月共需 1,620萬元，此一費用
      應當自原告所得請領之工程款中扣除。換言之，原告就系
      爭植栽工程已無剩餘任何工程款可資請求。
  (十)本件原告於93年1、2月間全面撤離工地乃不爭之事實，對於
    後續之植栽種植、養護及保固三年之工作亦完全沒有任何參
    與，足見兩造就系爭植栽工程之承攬契約關係於93年 2月間
    已經終止，依民法第 127條之規定，承攬人報酬之請求權時
    效僅有2年，而原告自93年2月起並未對被告有任何關於植栽
    工程之請求，迄96年1月21日聲請支付命令時止，已逾2年之
    時效，被告特為時效抗辯，請求駁回原告之訴。
  (十一)又本件系爭公共工程名義上雖係由被告向業主臺南市政府承
    攬，但實質上係由訴外人林武慶、黃義明、黃國禎、黃進郎
    4 人成立合夥團體承攬並實際負責施作，原告僅係借牌予該
    合夥團體成員黃義明而已，並非實際之施作者；而依照臺灣
    高等法院臺南分院97年度建上字第 2號判決理由所示，被告
    係受上開合夥團體委任管理系爭公共工程完工後所領取之工
    程款，故有權向被告請求工程款者，厥為上開合夥團體，是
    原告自無權向被告請求系爭植栽工程之工程款等語。
  (十二)並聲明：求為判決如主文第1項所示。
四、本件兩造不爭執之事實如下：
  (一)被告因承建系爭公共工程，將該公共工程中系爭植栽工程交
    由原告承攬施作，雙方因此於90年11月 5日簽訂系爭工程合
    約。雙方約定工程總價為34,000,000元（未稅）。且於系爭
    工程合約第 5條付款辦法約定：系爭植栽工程之截帳日期、
    請款日期均配合被告，而領款日期則依業主即臺南市政府放
    款後 3日內放款；若上述日期因業主對被告付款延誤，則以
    被告實際領款日期為準。又原告於簽約時，已預立「工程承
    攬放棄書」，其上載明：「具切結人茲在貴公司承包植栽工
    程，保證負責按照規定出料與達到材料標準，倘若在出料期
    間，發現材料缺乏或無法達到施工標準時，應遵照工地人員
    指示即刻更換，倘無法改善達到水準，本公司視為不能勝任
    ，另覓包商施工，其所保留款，無條件放棄充作補償之用，
    並負責所有損失賠償。具切結人並保證如有違背以上規定時
    ，無論何時發現，願負法律責任並將應領款項歸還貴公司無
    條件沒收，並放棄先訴抗辯權，特此切結」。
  (二)被告就系爭植栽工程，業已陸續支付15,218,113元（未稅）
    予原告。而最後一次給付之時間為92年5月間。
  (三)依訴外人臺南市政府與被告所訂系爭公共工程工程合約之約
    定，系爭公共工程係分77期估驗，其中第75期之估驗日期為
    92年8月11日，臺南市政府撥款日為93年3月18日；第76期之
    估驗日期為93年1月3日，臺南市政府撥款日期為93年 3月24
    日；第77期估驗日期為93年6月9日，撥款日期為93年 7月12
    日。
  (四)原告就系爭植栽工程所種植之植栽，有植栽陸續死亡之情況
    ，兩造（原告方面由訴外人丁○○代理）及訴外人乙○○、
    戊○○於93年 2月底就系爭植栽工程進行協調，當時被告曾
    要求乙○○接手承攬系爭植栽工程後續之枯死植栽補植及養
    護工作，遭乙○○拒絕。之後，由戊○○經營之興生景觀開
    發有限公司（下稱興生公司）接手此部分之枯死植栽補植及
    養護工作。
  (五)原告自93年 2月底開始，未再就系爭植栽工程進行任何後續
    之枯死植栽補植及養護、保固等工作，亦未參與驗收，而完
    全撤離系爭植栽工程工地現場。
  (六)被告曾簽發票面金額總計39,685,000元，票面金額分別為30
    ,317,560元（發票日期94年4月21日，支票號碼CA0000000）
    、3,800,000元（發票日期94年5月25日，支票號碼CA000000
    0）、5,567,440元（發票日期94年5月25日，支票號碼CA000
    0000）之支票 3紙交付興生公司。上開支票於票載發票日當
    日由興生公司提示，並立即全數匯入訴外人周明興設於臺南
    第六信用合作社大林分社之帳戶內。
  (七)上開事實，業據兩造各自提出系爭植栽工程合約書原本（內
    含工程承攬放棄書）1份（影本見本院卷(一)第189至209、210
    至 230頁）、原告開立予被告支付系爭植栽工程工程款之統
    一發票影本 4紙（原告提出，見本院卷(一)第301至304頁）、
    由被告擔任發票人，受款人均為興生公司，發票日期分別為
    94 年4月21日（支票號碼CA0000000）、94年5月25日（支票
    號碼CA0000000、CA0000000），金額分別為30,317,560元、
    3,800,000元、5,567,440元之支票影本 3紙（被告提出，見
    本院卷(一)第 111頁）、系爭公共工程第75、76、77期之營繕
    工程部分估驗單、營繕工程部分估驗明細表（被告提出，見
    本院卷(二)第21至32頁），並經本院依原告之聲請及依職權向
    日盛國際商業銀行股份有限公司、臺南市政府、財政部臺灣
    省南區國稅局臺南市分局函詢查明屬實，有日盛國際商業銀
    行股份有限公司96年8月27日日銀字第0962O00073790號函及
    該函檢附之客戶基本資料2紙、存款憑條影本2紙、上開支票
    正反面影本3紙、交易查詢報表1紙（見本院卷(一)第113至121
    頁）、該行97年1月15日日銀字第0972W00003490號函及該函
    檢附之交易傳票 1份（見本院卷(一)第239至249頁）、臺南市
    政府97年10月20日南市工土字第 09731125330號函及該函檢
    附之系爭公共工程合約影本1份、系爭公共工程涉及植栽工
    程估驗計價期數資料一覽表、系爭公共工程第54期至第77期
    之營繕工程部分估驗單、營繕工程部分估驗明細表、施工說
    明書、公共工程預定進度表（見本院卷(二)第72至 156頁）、
    財政部臺灣省南區國稅局臺南市分局97年10月21日南區國稅
    南市三字第0970009705號函及該函檢附之發票明細、統一發
    票影本（見本院卷(二)第166至177頁）在卷可稽，復經原告聲
    請傳訊證人乙○○、戊○○、丁○○到庭證述屬實（見本院
    卷第(一)261至273頁），兩造就此亦不爭執，本院綜合上開證
    據調查結果，應堪信上開兩造不爭執之事實為真正。
  (八)至於，被告於98年2月3日具狀到院請求將系爭公共工程實質
    上係由林武慶、黃義明、黃國禎及黃進郎 4人成立之合夥團
    體負責實際施作，以及系爭公共工程相關工程款之分配流程
    列入兩造之不爭執事項（見本院卷(二)第196至199頁）云云。
    然原告並未同意增列上開不爭執事項（見本院卷(二)第 282頁
    ），自難逕以之為兩造不爭執之事項，併予敘明。
五、查本件原告主張系爭植栽工程業已完工，請求被告給付剩餘
    之工程款，既為被告所爭執否認，並以前揭情詞置辯。則本
    件所應審究者，厥為：原告是否業已完成系爭工程合約所約
    定之植栽工作？而被告抗辯因原告無力完成系爭植栽工程，
    兩造已終止系爭工程合約，並辦理結算完畢，被告對於系爭
    植栽工程已無任何工程款可資請求，有無理由？又被告辯稱
    即便原告仍有剩餘之工程款可資請求，本件原告之工程款請
    求權亦已罹於民法第127條第7款所定 2年之消滅時效，有無
    理由？以及若認原告之請求權尚未罹於時效，則原告得請求
    被告給付之工程款，其金額為何？茲分別說明如下：
  (一)有關原告主張其業已完成系爭工程合約所約定之植栽工程部
    分：
    1.查原告主張其業已完成系爭植栽工程，無非以證人丙○○
      、吳明家 2人於本院審理中所為之證詞、證人劉山霖於另
      案臺灣高等法院臺南分院94年度訴字第 7號民事事件審理
      中所為之證詞，以及卷附原告所提出之「植栽工程枯死數
      量清點表」（見本院卷(一)第 96至105頁）、臺南市政府97
      年2月25日南市工土字第09700142150號函檢附之系爭公共
      工程監工日誌1份（函文見本院卷(一)第291頁，監工日誌外
      放）為證。然查：
      (1)證人丙○○於本院審理中雖證稱：其係原告公司僱請之
        工人，曾參與系爭植栽工程，負責種樹及澆水，時間自
        91年至93年 1月，其係依照品管師劉山霖交付之圖面種
        樹，圖面係標明和路段要種植何種樹木，圖面所示樹木
        於92年底至93年初均已種植完畢，嗣於93年初，其亦負
        責澆水（見本院卷(一)第151至152頁）；另證人吳明家亦
        證稱：其參與系爭植栽工程係負責施作該工程內之丙式
        防風柱，其完成防風柱之施作後，原告公司雇用其在該
        工地種植樹木，並於93年初完成種植，丙○○離開後，
        由其負責澆水，時間約十餘天等語（見本院卷(一)第 155
        至 156頁）。惟原告對於系爭植栽工程施作過程，有部
        分植栽之樹木陸續發生枯死之情況，並不爭執，佐以原
        告所提出之「植栽工程枯死數量清點表」，其上記載原
        告承攬植栽之小葉欖仁、黑板樹、刺蕃荔枝、蘭嶼肉豆
        蔻、石栗、酒瓶椰子、刺杜密、黃色金玉蘭、大王椰子
        、瓊崖海棠、軟毛柿、黃心榕、馭骨丹、小葉木犀、蘭
        嶼海桐等植栽，於93年 2月23日進行清點時，均有枯死
        之情況（見本院卷(一)第96至 105頁），以及證人丙○○
        、吳明家 2人均證稱：曾聽聞另請他人承攬系爭植栽工
        程枯死部分等語（見本院卷(一)第152、156頁），則原告
        所承攬之系爭植栽工程於施作過程，確有陸續發生植栽
        死亡而必須補植之情形，應堪認定。
      (2)次查，原告聲請傳訊之證人乙○○到院證稱：其負責提
        供植栽予原告公司，出貨期約7、8個月，陸陸續續出貨
        ，92年間，其係與證人丙○○聯絡，由其將植栽運往預
        定種植之地點交由丙○○簽收；其所交付之植栽係於93
        年 1月份交貨完畢，且原告公司均已種植完畢，此為其
        在現場所親見，但因後來有部分植栽死亡以致驗收未通
        過，導致其尾款無法請領；之後被告公司之某位黃姓特
        助以電話與其聯絡，表示有部分植栽死亡，請其承攬植
        栽補植及後續維護工作，但為其拒絕；93年 2月底，因
        其未領得原告公司應付之尾款，被告公司之黃姓特助乃
        來電表示召開協調會，協調之內容係由被告公司代墊其
        應得之尾款，當時原告公司由丁○○代表、被告公司由
        訴外人吳然謀及黃姓特助代表，連同戊○○等人召開協
        調會；協調結果由被告公司代墊45萬元之尾款，另系爭
        植栽工程後續之枯死補植部分係由戊○○負責等語（見
        本院卷(一)第158至159頁）。查證人乙○○乃原告聲請傳
        訊之證人，自無刻意虛構事實而為不利於原告證述之動
        機，所證情節應屬可信。佐以被告早於92年6月5日、92
        年 8月18日分別申請第74期、第75期估驗，而臺南市政
        府遲至92年10月14日、93年 3月18日始分別撥付各該期
        應付之款項，此有本院依職權向臺南市政府調取，並經
        臺南市政府以97年10月20日南市工土字第 09731125330
        號函檢附之「和順寮農場區段徵收公共工程有涉植栽工
        程估驗計價其數資料一覽表」（見本院卷(二)第81頁）在
        卷可稽，足證證人乙○○證稱系爭植栽工程因發生植栽
        陸續枯死以致無法通過驗收等情，確屬信而有徵。則依
        證人乙○○之證詞，原告所承攬施作之系爭植栽工程既
        因部分植栽死亡以致無法通過驗收，自難認原告於93年
        1月間，業已完成系爭植栽工程。
      (3)雖本院依職權向臺南市政府調取之系爭公共工程監工日
        誌、監工日報表記載：系爭植栽工程至92年10月 6日已
        完成全部之施工進度。然上開監工日誌及監工日報表亦
        記載系爭植栽工程自92年10月28日起，陸續進行植栽補
        植，至93年6月9日止，仍有植栽枯死補植之紀錄。且植
        栽工程涉及植栽之存活率，與一般土木工程性質有異，
        是不能僅以施工進度是否達成，逕認是否業已完成承攬
        之工作。此觀原告所傳訊之證人乙○○於本院審理時證
        稱：其本身亦有承攬植栽工程，而植栽工程驗收前必須
        保證樹木存活等語（見本院卷(一)第 160頁），即屬明瞭
        。況，本院依職權向臺南市政府調取系爭公共工程相關
        之「營繕工程部分估驗單」、「營繕工程部分估驗明細
        表」查核結果，系爭植栽工程於93年1月3日臺南市政府
        進行第76期估驗當時，除丙式防風柱、植栽大王椰子、
        植栽瓊崖海棠外，其餘均未完成；至93年6月9日第77期
        估驗時，僅另完成植栽黑板樹，其餘均未完成，此有臺
        南市政府97年10月20日南市工土字第 09731125330號函
        檢附之系爭工程「營繕工程部分估驗單」、「營繕工程
        部分估驗明細表」在卷可稽（見本院卷(二)第148至153頁
        ）。則依上開「營繕工程部分估驗明細表」之記載，系
        爭植栽工程直至93年 6月第77期估驗當時仍未完成，應
        可認定。原告空言主張，自無可採。
  (二)有關被告抗辯兩造業已終止系爭工程合約部分：
    1.按解釋意思表示，應探求當事人之真意，不得拘泥於所用
      之辭句，民法第98條定有明文。查兩造簽訂系爭工程合約
      時，原告業已預立「工程承攬放棄書」，其上載明：「具
      切結人茲在貴公司承包植栽工程，保證負責按照規定出料
      與達到材料標準，倘若在出料期間，發現材料缺乏或無法
      達到施工標準時，應遵照工地人員指示即刻更換，倘無法
      改善達到水準，本公司視為不能勝任，另覓包商施工，其
      所保留款，無條件放棄充作補償之用，並負責所有損失賠
      償。具切結人並保證如有違背以上規定時，無論何時發現
      ，願負法律責任並將應領款項歸還貴公司無條件沒收，並
      放棄先訴抗辯權，特此切結」，此有兩造各自提出之系爭
      工程合約書影本在卷可稽，並為兩造所不爭執。觀諸上開
      工程承攬放棄書，其標題既使用「承攬放棄」之文字，且
      內容復記載：「…倘若在出料期間，發現材料缺乏或無法
      達到施工標準時，應遵照工地人員指示即刻更換，倘無法
      改善達到水準，本公司視為不能勝任，另覓包商施工…」
      之文字，則依上開文意以觀，原告出具上述「工程承攬放
      棄書」，其真意應係於其所施作之植栽工程無法達到施工
      標準，且無法改善時，同意與被告公司終止契約，而由被
      告公司另覓包商接續進行系爭植栽工程。是上開「工程承
      攬放棄書」，屬原告所為附停止條件之同意終止契約意思
      表示。亦即，於系爭植栽工程發生材料缺乏或原告無法達
      到施工標準，且無法改善時，原告同意被告終止契約，並
      放棄後續承攬工作之施作。
    2.查本件原告對於系爭植栽工程，於施工過程陸續發生植栽
      死亡之情形，且因此導致系爭植栽工程無法通過臺南市政
      府之驗收，已如前述，則原告就系爭植栽工程，顯已無法
      達到施工標準。又兩造於93年 2月底與證人即訴外人乙○○、戊○○進行協調，而協調之後，系爭植栽工程之枯死
      植栽補植及後續養護工作均改由戊○○經營之興生公司負
      責，而原告則完全退出系爭植栽工程，未再有任何進場施
      工情事，此亦為兩造所不爭執。則原告對於系爭植栽工程
      陸續發生植栽枯死之情狀，顯已無力改善，否則原告當不
      至於完全脫離系爭植栽工程，而任由被告將後續植栽枯死
      補植及養護工作之施作交由訴外人即證人戊○○所經營之
      興生公司負責之理。從而，被告辯稱因原告無法達於施工
      標準，且無力改善，故依上開「工程承攬放棄書」之約定
      ，另覓包商即訴外人興生公司施工，解釋上應認被告係因
      原告無法勝任系爭植栽工程之施作，且無力改善，故為終
      止系爭合約之意思表示；而被告因無力改善系爭植栽工程
      所生植栽陸續枯死之情況，以致停止條件成就，其於上開
      「工程承攬放棄書」所為同意終止系爭合約之意思表示因
      而發生效力，兩造乃合意終止系爭合約。
    3.雖原告就此主張：上開「工程承攬放棄書」，乃系爭合約
      之附件，而系爭合約第5條第8項約定：「本工程如因乙方
      （即原告）施工不良或無法符合甲方（即被告）要求，而
      由甲方僱工代為處理者，除應扣實際工款外，另加僱工款
      總額10％權充甲方管理費，而上述兩項金額應由乙方工程
      款中扣回，故乙方開立予甲方之發票金額中，應包含此兩
      項金額」，故上開「工程承攬放棄書」乃上開約定之補充
      規定，亦即僅就保留款部分為特約，作為原告放棄保留款
      之依據而已，不能據此認為原告業已與被告合意終止系爭
      工程合約；又本件係原告、被告與訴外人興生公司達成三
      方協議，由興生公司為原告接續處理後續枯死植栽補植及
      保固事宜，並由被告直接將款項給付興生公司云云。然：
      (1)按契約當事人於締約之初，就當事人於履約過程中發生
        履約困難，預為損害賠償或其他處理方式之約定，並以
        之為終止契約之事由，而由當事人擇一行使，本屬情理
        之常，且契約之終止，不妨礙損害賠償之請求，此亦為
        民法第263條準用同法第260條所明定，是契約當事人債
        務不履行之損害賠償請求權或其他處理方式，與契約當
        事人之契約終止權，兩者於論理上並無相互排斥之必然
        關係，本得並行不悖。查上開「工程承攬放棄書」之標
        題及內容，乃明示原告於特定條件下，願意放棄承攬系
        爭植栽工程之意思，而系爭合約第5條第8項，所涉及者
        乃關於原告施工不良而由被告代僱工施工時，原告所應
        給付之款項如何計算之問題，是兩者約定範圍並非相同
        ，亦無相互補充之關係。至上開「工程承攬放棄書」載
        明：「…其所保留款，無條件放棄充作補償之用」等語
        ，解釋上應係指於原告無力繼續施作而終止系爭合約之
        情形，原告即不得再行向被告請求先前所未領取之保留
        款，此一約定於兩造並未終止系爭合約，而單純由被告
        為原告代為僱工施作之情形，自無適用之餘地，是於兩
        造並未終止系爭合約之情形，原告所得請領之保留款，
        即應依系爭合約第5條第9項之規定辦理。從而，原告主
        張上開「工程承攬放棄書」僅在補充系爭合約第5條第8
        項之約定，顯係刻意忽略上開「工程承攬放棄書」標題
        所明示「承攬放棄」之文意，所持見解並無可採。
      (2)又原告雖主張訴外人興生公司係代原告處理系爭植栽工
        程之後續枯死植栽補植及保固事宜，且原告既參與協調
        系爭植栽工程後續植栽枯死補植及保固事宜，顯見兩造
        並未合意終止系爭植栽工程合約云云。然：
        本件原告聲請傳訊之證人乙○○到院證稱：其與兩造
          人員於93年 2月底召開協調會議，當時參加協調會之
          人員，於被告方面有被告公司之黃姓特助及吳然謀，
          而原告部分則係證人丁○○代表，另訴外人戊○○亦
          有參與，戊○○係被告公司黃姓特助所邀；又被告公
          司之黃姓特助先前曾請其辦理系爭植栽工程後續植栽
          補植事宜，但因當時其仍無法向原告公司領取應得之
          款項，且其住所較遠，保固期間又長，故乃拒絕等語
          （見本院卷(一)第159、269頁）。則依證人乙○○之證
          詞，本件於系爭植栽工程發生植栽枯死情事後，均係
          被告方面之人員出面尋訪後續承接該工程枯死植栽補
          植及保固事宜之廠商，原告並未插手干預。倘興生公
          司確係代原告完成系爭植栽工程，則興生公司負責人
          戊○○參與上開協調會當時，自應由原告出面邀請，
          焉有由被告負責邀約之理？被告辯稱興生公司係其邀
          請參與上開協調會云云，顯與證人乙○○於本院審理
          中所證情節不符，自無可採。被告就此聲請再行傳訊
          證人乙○○到院為證，亦無必要，併予敘明。
        又原告雖提出證人丁○○與戊○○ 2人間電話錄音及
          錄音譯文（見本院卷(一)第 254頁），以證明訴外人興
          生公司係代原告處理系爭植栽工程後續植栽補植事宜
          云云。然依證人丁○○所證情節，此一電話錄音之時
          間係在94年間（見本院卷(一)第 271頁），距兩造於93
          年2月底就系爭植栽工程進行協調之時間，已約1年，
          則該通電話錄音內容是否真實反應當初協調過程，已
          屬可疑。且觀諸原告所提出之電話錄音譯文內容，證
          人丁○○、戊○○ 2人通話過程，均係證人丁○○以
          長串問題質問戊○○，而戊○○多僅簡短回答：「嘿
          」，否則即要求證人丁○○向被告公司或「周董」（
          即訴外人周明興）詢問。是自該通聯譯文形式觀之，
          證人戊○○顯不欲於電話中就系爭植栽工程後續枯死
          植栽補植與保固事項，與證人丁○○詳談，則該通聯
          譯文所呈現之內容，是否確為證人戊○○本意，亦有
          疑問。準此，本院認此類通聯譯文，證據力極為薄弱
          ，殊不能僅拾取其中隻字片語，逕為有利於原告之認
          定。
        至原告以若兩造業已合意終止系爭植栽工程合約，則
          後續枯死植栽補植及保固事宜應由何人施作，即無找
          原告參與協調之必要，主張系爭植栽工程合約並未終
          止，且訴外人興生公司確係代原告施作系爭植栽工程
          云云。惟兩造合意終止系爭植栽工程合約，既涉及原
          告已施作部分工程結算問題，原告參與其中，本屬情
          理之常，是亦不能以原告確有參與93年 2月間之協調
          會之單一事實，逕為有利於原告之認定。
    4.綜上所述，兩造所簽系爭植栽工程合約確已終止，原告主
      張兩造並未終止系爭植栽工程合約，僅係協調由訴外人興
      生公司代原告負責後續植栽枯死補植及養護工作云云，並
      無可採。
  (三)有關被告抗辯兩造業已完成結算，原告就系爭植栽工程已無
    任何工程款請求權部分：
    1.按私文書應由舉證人證其真正，但他造於其真正無爭執者
      ，不在此限，民事訴訟法第 357條定有明文。查被告辯稱
      兩造就系爭植栽工程業已完成結算，原告已無任何工程款
      可資請求，固舉其所提出之系爭工程合約後附之「加減帳
      及結算紀錄欄」所浮貼之「植栽結算明細」為證（見本院
      卷(一)第 228頁），惟上開「加減帳及結算紀錄欄」所浮貼
      「植栽結算明細」之形式真正，則為原告所爭執否認。是
      依前引民事訴訟法第 357條之規定，被告就上開浮貼之「
      植栽結算明細」，自應舉證證其真正。
    2.查本院當庭勘驗兩造各自提出之系爭工程合約書原本結果
      ，原告所提之合約書原本第19頁，加減帳及結算紀錄欄為
      空白，其下蓋章欄有原告董德英即佐邦企業行之印文；而
      被告所提出之系爭工程合約書原本第19頁「加減帳及結算
      紀錄欄」，則浮貼「植栽結算明細」，於蓋章欄亦有原告
      董德英即佐邦企業行之印文，但浮貼之「植栽結算明細」
      與契約書原本間並無加蓋騎縫章，此有本院96年 7月31日
      準備程序筆錄及兩造各自提出之系爭工程合約影本各 1份
      在卷可稽（見本院卷(一)第109、208、228至229頁）。則被
      告所提出浮貼於系爭合約加減帳及結算紀錄欄下方之「植
      栽結算明細」，其上既無任何原告之簽名或印文，已難認
      該「植栽結算明細」具有形式之證據力。
    3.雖被告就此辯稱：其所提出之系爭合約第19頁下方，已有
      原告「佐邦企業行」、「董德英」之印文蓋用其上，此等
      原告之印文乃契約終止後兩造結算時所蓋用，故上開加減
      帳及結算紀錄欄位所浮貼之「植栽結算明細」確屬真正云
      云。惟被告就系爭合約第19頁下方原告印文究係何時蓋用
      乙節，並未舉證以實其說，其空言抗辯，已難採信。又兩
      造所提出之系爭工程合約第18頁至第19頁，乃系爭合約之
      「工程承攬明細表」，該工程承攬明細表以表格方式詳列
      工程地點、工程案名、工程名稱、廠商資料、工程項目、
      付款辦法、備註等項，而被告所提出之系爭合約原本，其
      上之「植栽結算明細」係浮貼於備註欄之加減帳及結算紀
      錄欄下方，此有被告提出之系爭合約書影本在卷可按。則
      依系爭合約書之形式外觀而言，原告在系爭合約書工程承
      攬明細表第19頁下方蓋用「佐邦工程行」、「董德英」之
      印文，應係表明同意「工程承攬明細表」所列各項內容之
      意。準此，系爭合約書第19頁下方原告蓋用之印文，應係
      兩造簽訂系爭合約當時所蓋用，否則原告應無依照工程承
      攬明細表所列工程項目進行植栽工程之必要。茲被告辯稱
      該合約書第19頁浮貼之「植栽結算明細」，係兩造於契約
      終止後結算時所為，已見該「植栽結算明細」並非系爭合
      約成立當時檢附之文件，且上開「植栽結算明細」上，亦
      無任何原告之簽名、印文，據此自不能逕認兩造於契約終
      止後，業已完成結算。是被告辯稱兩造於契約終止後，業
      已完成結算，原告就系爭植栽工程並無剩餘工程款之請求
      權云云，並無可取。
  (四)有關被告所為時效抗辯部分：
    1.按「契約之終止，僅使契約自終止之時起，嗣後歸於消滅
      。承攬契約在終止以前，承攬人業已完成之工作，苟已具
      備一定之經濟上效用，可達訂約意旨所欲達成之目的者，
      定作人就其受領之工作，有給付相當報酬之義務，最高法
      院74年度台上字第1769號判決意旨可資參照。查本件兩造
      締約後，原告開始施作系爭植栽工程，至93 年2月底兩造
      召開協調會之後，始全部撤離工地現場，為兩造所不爭執
      ；而被告就系爭植栽工程原告前已施作部分，並未與原告
      完成結算，亦認定如上，則揆諸前引最高法院判決意旨，
      原告對系爭合約終止前業已完成之植栽工作，自得向被告
      請求給付報酬。
    2.惟按承攬人之報酬請求權，因 2年間不行使而消滅；而消
      滅時效，自請求權可行使時起算，民法第127條第7款、第
      128條定有明文。查本件兩造所簽系爭合約第5條「付款辦
      法」約定：「1、結帳日期：配合甲方。2、請款日期：配
      合甲方。3、領款日期：依甲方業主放款後三日內放款。4
      、上述日期如遇假日順延之，票期起算日期係指付款日為
      準，但因業主對甲方付款延誤，則依甲方實際領款日期為
      準」。則依上述兩造約定，本件原告對被告之工程款請求
      權，至遲於業主即臺南市政府對被告放款後三日內，即可
      行使。
    3.又本件兩造係於93年 2月底召開協調會議，之後原告即未
      再行進場施作，為兩造所不爭執。而證人即任職於被告公
      司之劉山霖曾於93年2月23日會同訴外人陳為騰、林銀隆2
      人前往系爭植栽工程工地現場就枯死植栽數量進行清點，
      以利興生公司進行補植，進而由臺南市政府辦理驗收等情
      ，亦據證人劉山霖於另案審理中證述明確（見本院調閱之
      臺灣高等法院臺南分院94年度訴字第 7號卷第129至130、
      第53至55頁）；佐以證人戊○○於本院審理時證稱：其與
      被告係在93年締約，而被告所提出之被告公司與興生公司
      簽立之工程合約書，其上載明締約日期為92年 2月10日，
      日期係誤載等語（見本院卷(一)第 262頁；被告與興生公司
      簽訂之工程合約書，見本院卷(一)第32至53頁），足認兩造
      至遲於93年2月底，即已終止系爭合約。
    4.查本件系爭植栽工程合約於93年 2月底終止後，被告之業
      主臺南市政府已於93年3月2日就系爭公共工程進行第76期
      估驗，並於93年 3月24日將該期估驗之工程款撥付被告，
      此有臺南市政府97年10月20日南市工土字第 09731125330
      號函檢附之「和順寮農場區段徵收公共工程有涉植栽工程
      估驗計價期數資料一覽表」在卷可稽（見本院卷(二)第81頁
      ）。則依兩造所簽系爭植栽工程合約第5條第3項之約定，
      原告對於當時業經臺南市政府估驗通過而尚未向被告請領
      之工程款，至遲於臺南市政府撥款後3日內即93年3月27日
      ，即可對被告請求；而93年 3月27日適逢週六，依上開合
      約第5條第4項之規定，應順延至次週週一即93年 3月29日
      即可對被告請求。是依民法第127條第5款之規定，本件原
      告之承攬報酬請求權至95年3月28日即因2年間不行使而消
      滅。惟原告遲至96年 1月21日始向本院聲請核發支付命令
      ，已逾 2年之時效期間，則被告據此主張時效抗辯，拒絕
      給付本件承攬報酬，自屬有據。
    5.雖原告就此主張：被告何時請求市政府估驗以及請求估驗
      之範圍，皆屬被告單獨決定之事項，原告並無置喙餘地，
      被告亦不能以此拘束原告；又被告自從其向臺南市政府請
      求辦理第75期估驗（92年 8月11日）後，即未再通知原告
      其向臺南市政府請求估驗計價之情形，是原告無法依上開
      合約之約定向被告請款。依此而言，消滅時效應自原告知
      悉系爭工程經市政府全部驗收合格通過時使行起算云云。
      惟查：
      (1)本件兩造所簽系爭合約，已於第 5條付款辦法中，將業
        主臺南市政府撥款之時間與原告對被告請款之時間連結
        ，此觀前引系爭植栽工程合約第 5條第1項至第4項之規
        定至明。原告就此主張被告何時向臺南市政府請求估驗
        及請款，不能拘束原告云云，顯與兩造所簽系爭植栽工
        程合約之約定相違，自無可取。
      (2)又按「民法第 128條規定消滅時效，自請求權可行使時
        起算。該所謂『可行使時』，係指請求權人行使其請求
        權，客觀上無法律上之障礙而言，要與請求權人主觀上
        何時知悉其可行使無關」，最高法院85年度台上字第23
        40號判決意旨可資參照。查被告自93年 3月29日起，其
        對原告所得行使之承攬報酬請求權，法律上已無任何障
        礙存在，揆諸前引最高法院判決意旨，自不能以原告知
        悉在後，而變更消滅時效之起算時間。是原告主張本件
        消滅時效最早應自其知悉系爭植栽工程最後確經臺南市
        政府全部驗收合格通過始行起算，亦有違誤，自不足為
        有利於原告之認定。
  (五)綜上所述，本件原告對系爭植栽工程於合約終止前所生承攬
    報酬請求權，已罹於時效，被告據此為時效抗辯，為有理由
    。從而，原告本於兩造所簽系爭植栽工程合約，請求被告給
    付剩餘之工程款，不能准許，應予駁回。
六、本件事證已臻明確，兩造其餘主張及舉證，核與判決結果無
    影響，爰不逐一論述，併予敘明。
七、本件原告之訴既經駁回，其假執行之聲請即失所附麗，應併
    予駁回。
八、按訴訟費用，由敗訴之當事人負擔，又法院為終局判決時，
    應依職權為訴訟費用之裁判，民事訴訟法第78條、第87條第
    1項定有明文。查本件訴訟費用經核為149,662元（裁判費14
    7,080元，證人旅費2,582元），本院爰依職權確定上開訴訟
    費用由原告負擔。
九、據上論結，本件原告之訴為無理由，依民事訴訟法第78條、
    第87條第1項，判決如主文。
中    華    民    國    98    年    2     月    20    日
                  民事第二庭    法  官  周紹武
以上正本係照原本作成
如對本判決上訴，須於判決送達後20日內向本院提出上訴狀
中    華    民    國    98    年    2     月    20    日
                                書記官  張晶瑩


司法院資訊處製作；財團法人民間司法改革基金會備份。
